【裁判字號】    97,重訴,44
【裁判日期】    980122
【裁判案由】    拆屋還地等
【裁判全文】
臺灣基隆地方法院民事判決              97年度重訴字第44號
原      告  財團法人台灣省基隆市私立光隆高級家事商業職業
            學校
法定代理人  丙○○
訴訟代理人  黃碧芬律師
被      告  甲○○○
            乙○○○○○○○○.
前列二人共同
訴訟代理人  陳培仁律師
            黃英豪律師
上列當事人間拆屋還地等事件，本院於民國98年1月8日言詞辯論
終結，判決如下：
    主  文
被告甲○○○就坐落於基隆市○○區○○段一小段九及九之一地
號土地之地上權登記應予塗銷。
被告甲○○○應將坐落基隆市○○區○○段一小段九及九之一地
號土地上，如附圖所示編號Ａ至C即門牌號碼基隆市○○路四號
一樓建物、騎樓、雨遮，編號D至I即門牌號碼基隆市○○路四號
二樓建物、廣告招牌、陽台、鐵架，以及編號J至K即門牌號碼基
隆市○○路四號三樓建物拆除，並將如該圖所示編號Ａ至Ｋ部分
面積七八．五八平方公尺之土地返還予原告。
被告徐文娟即哈樂泡沫紅茶店應遷出前開第二項所示建物。
被告甲○○○應自民國九十七年三月一日起至返還前開第二項土
地日止，被告徐文娟即哈樂泡沫紅茶店應自民國九十七年三月一
日起至遷出前開第二項所示建物日止，按月連帶給付原告新台幣
壹萬柒仟壹佰陸拾陸元。
原告其餘之訴駁回。
訴訟費用由被告連帶負擔。
本判決第二、三、四項所命給付，於原告以新臺幣柒佰肆拾萬元
供擔保後，得假執行。但被告如以新臺幣貳仟貳佰壹拾貳萬伍仟
佰玖拾元為原告預供擔保後，得免為假執行。
原告其餘假執行之聲請駁回。
    事實及理由
壹、程序部分
一、按學校法人董事會，置董事7人至21人，並置董事長1人，由
    董事推選之；董事長對外代表學校法人，私立學校法第15條
    第1項定有明文。查原告為私立學校已為財團法人之登記，
    並以丙○○為董事長，有法人登記書可憑（見卷12頁），原
    告提起本訴以丙○○為法定代理人，於法有據，合先敘明。
二、原告原起訴主張之訴訟標的為民法所有物返還請求權、妨害
    排請求權及不當得利等規定，嗣後追加民法共同侵權行為之
    規定，並追加聲明被告徐文娟即哈樂泡沫紅茶店應遷出如附
    圖所示門牌號碼為基隆市○○路4號1至3樓房屋（下稱系爭
    房屋），核屬基於請求之基礎事實同一，且不甚礙被告2人
    之防禦及訴訟之終結，依民事訴訟法第255條第1項第2、7款
    之規定，為合法訴之變更，應予准許。
貳、實體方面：
一、原告主張：被告甲○○○所有系爭房屋所坐落之基隆市○○
    區○○段一小段9、9之1地號土地（下稱系爭土地），為原
    告所有，前由被告甲○○○向原告承租，惟該租期於民國（
    下同）97年2月29日屆滿，雙方未續約；又被告甲○○○就
    系爭土地雖登記為地上權人，惟被告甲○○○之地上權（下
    稱系爭地上權）登記係自高玉南而來，嗣後並依序移轉登記
    予江義榮、陳春綢及劉淑英名下，地上權權利存續期間並已
    於46年10月19日屆滿而告消滅；然地政事務所在舊簿轉載新
    簿時，劉淑英之地上權存續期間漏未登載，使劉淑英再於70
    年5月21日將實際上已消滅之地上權贈與移轉給被告甲○○○，依「後手之權利不得大於前手」之法律原則，被告甲○○○自不可能自劉淑英處繼受原本即不存在的地上權，且原
    告並未與被告甲○○○就系爭地上權作成任何書面；又被告
    甲○○○將系爭房屋出租予被告徐文娟經營哈樂泡沫紅茶店
    (店招為：茶曰咖啡茶飲店)，被告甲○○○就系爭土地既無
    地上權，且租賃期間亦已屆滿，被告2人均係無權占有系爭
    土地，經原告函請被告徐文娟即哈樂泡沫紅茶店遷出系爭房
    屋、被告甲○○○拆除系爭房屋返還系爭土地，均未獲置理
    等情，爰依民法所有物返還請求權、所有物妨害排除請求權
    、共同侵權行為、不當得利等規定，請求被告甲○○○塗銷
    系爭土地之地上權登記、被告乙○○○○○○○○○○應遷
    出系爭房屋、被告甲○○○應拆除系爭房屋並將該屋坐落之
    系爭土地返還予原告，暨被告2人應連帶給付相當於系爭土
    地租金之不當得利。並聲明：(一)被告甲○○○就坐落於基隆
    市○○區○○段一小段9及9之1地號土地之地上權登記應予
    塗銷。(二)被告甲○○○應將坐落基隆市○○區○○段一小段
    9及9之1地號土地上，如附圖所示編號Ａ至C即門牌號碼基隆
    市○○路4號1樓建物、騎樓、雨遮，編號D至I即門牌號碼基
    隆市○○路4號2樓建物、廣告招牌、陽台、鐵架，以及編號
    J至K即門牌號碼基隆市○○路4號3樓建物拆除，並將如該圖
    所示編號Ａ至Ｋ部分面積78.58平方公尺之土地返還予原告
    。(三)被告徐文娟即哈樂泡沫紅茶店應遷出前開第(二)項建物。
    (四)被告甲○○○應自97年3月1日起至返還前開第(二)項土地日
    止，被告徐文娟即哈樂泡沫紅茶店應自97年3月1日起至遷出
    前開第(二)項建物日止，按月連帶給付原告新台幣（下同）54
    ,016 元。(五)原告願供擔保，請准予宣告假執行。
二、被告則以：系爭地上權登記於劉淑英名下時即無任何存續期
    間之限制，被告甲○○○於70年5月間自劉淑英處受讓該地
    上權移轉，應受土地法第43條規定之保護，由被告甲○○○
    因信賴登記善意取得存續期限為不定期之地上權新登記；又
    兩造先前就系爭土地締結之「土地租賃契約書」約定每月租
    金僅為17,166元，縱被告確實無權占有系爭土地，原告請求
    相當於租金之不當得利數額54,016元，亦屬過高；另原告請
    求被告連帶給付不當得利，於法無據等語，資為抗辯。並聲
    明：(一)原告之訴及其假執行之聲請均駁回。(二)如受不利益判
    決，願供擔保請准免為假執行。
三、兩造不爭執事項（見卷140-141、148-149、153、69-71頁）
    ：
  (一)原告為系爭土地之所有權人、被告甲○○○為系爭房屋之所
    有權人、被告乙○○○○○○○○○○則向被告甲○○○承
    租系爭房屋，以經營「哈樂泡沫紅茶店」。
  (二)原告與被告甲○○○就系爭土地所訂定之租賃契約，已於97
    年2月29日屆至，原告並通知被告甲○○○期滿後不再續約
    ，惟租約屆滿後，被告2人仍繼續使用系爭土地。
  (三)系爭地上權於36年10月20日設定並登記地上權人為高玉南，
    登記存續期間則為「拾年後續定契約一次」，上開高玉南之
    地上權於40年2月15日因地上權分割並且移轉登記予江義榮
    、陳春綢名下，嗣後復於40年6月22日因買賣而於40年7月4
    日將地上權移轉登記予劉淑英。惟地政事務所嗣後辦理舊簿
    轉新簿時，漏未登載系爭地上權之存續期間。其後劉淑英再
    於70年5月21日將該地上權贈與移轉給被告甲○○○。
四、兩造爭點（見卷142-143、149、154頁）：(一)被告就系爭土
    地，是否為有權占有？(二)如被告無權占有系爭土地，則被告
    就原告主張之不當得利金額是否應負連帶賠償責任？又該金
    額是否過高？爰分項析述如下：
五、被告就系爭土地，是否為有權占有？部分：
  (一)被告等抗辯其有權占有系爭土地，無非以其善意信賴地政機
    關登記劉淑英所有之地上權存續期間為不定期，被告甲○○○自劉淑英處受讓該地上權，自應受土地法第43條規定之保
    護為據。
  (二)按法律關係定有存續期間者，於期間屆滿時消滅，期滿後，
    除法律有更新規定外，並不當然發生更新之效果，地上權並
    無如民法第451條之規定，其期限屆滿後自不生當然變更為
    不定期限之效果，因而應解為定有存續期間之地上權於期限
    屆滿時，地上權當然消滅（最高法院70年台上字第3678號判
    例意旨參照）。查系爭地上權之由來如前開三兩造不爭執事
    項(三)所載，即系爭地上權於設定後10年即46年10月19日因存
    續期限屆滿而當然消滅，被告甲○○○於70年5月21日自劉
    淑英處受讓登記之地上權亦因存續期間屆滿而不存在，被告
    甲○○○實際上並無地上權，卻仍登記為地上權人，係妨害
    原告之所有權，原告依民法第767條規定，請求塗銷系爭地
    上權之登記，自屬有據。
  (三)次按土地法第43條所謂登記有絕對效力，係為保護第三人起
    見，將登記事項賦與絕對真實之公信力，並非於保護交易安
    全之必要限度以外，承認事實上不存在之權利（最高法院94
    年台上字第66號判決意旨參照）。查系爭地上權之由來如前
    開三兩造不爭執事項(三)所載，再觀諸卷附兩造不爭執之新舊
    土地登記簿所載（見卷46、47、49、50、61、62頁），系爭
    地上權36年10月20日為設定並登記地上權人為高玉南時，就
    地上權之存續期間、權利價值、權利範圍、地租或利息、備
    註等欄位，均為完整之登載，惟嗣後該地上權依序於40年2
    月15 日移轉登記予江義榮、陳春綢名下，復於40年7月4日
    移轉登記予劉淑英，再於70年5月21日移轉予被告甲○○○
    時，各次移轉地上權登記之上開欄位均為空白，亦即被告甲○○○於70年5月21日自劉淑英處受讓之系爭地上權登記存
    續期間為僅為「空白」，並非登記為「不定期」，被告甲○○○自無從以第三人之身分主張受善意信賴非登記之「不定
    期」地上權之保護。是被告甲○○○抗辯其依土地法第43條
    規定受有信賴該登記之保護而取得「不定期」之地上權，自
    屬無據。
  (四)綜上所述，被告甲○○○所登記之系爭地上權，既因存續期
    間屆滿而消滅，且亦不因信賴前手劉淑英有關地上權之登記
    而受有保護，即被告甲○○○並未取得地上權，被告等以被
    告甲○○○有合法地上權抗辯系爭房屋有權占有系爭土地，
    自不足取。
六、如被告無權占有系爭土地，則被告就原告主張之不當得利金
    額是否應負連帶賠償責任？又該金額是否過高？部分：
  (一)按就他人之物為使用收益，而無正當之權源者，即屬不法侵
    害他人之權利，自應成立侵權行為，而負損害賠償責任；又
    數人共同不法侵害他人之權利者，連帶負損害賠償責任，民
    法第185條第1項定有明文。上訴人共同無權占有系爭土地部
    分，係屬共同侵權行為，對於被上訴人所受損害，自應負連
    帶賠償之責（最高法院著有79年台上字第253號、94年台上
    字第2262號判決意旨參照）。查被告甲○○○將系爭房屋出
    租予被告乙○○○○○○○○○○營業，使系爭房屋所占用
    之系爭土地非原告所得使用，原告受有相當於租金之損害，
    揆諸前開說明，原告依共同侵權行為及不當得利之法律關係
    ，請求被告等連帶給付，自屬有據，被告等抗辯原告無請求
    被告等連帶給付之法律上依據，尚不足取。
  (二)按無法律上之原因而受利益，致他人受損害者，應返還其利
    益；不當得利之受領人，依其利益之性質或其他情  形不能
    返還者，應償還其價額，民法第179條前段、第181條但書分
    別定有明文。次按無權占用他人之土地，可能獲得相當於租
    金之利益為社會通常之觀念，而土地所有人因此受有相當於
    租金之損害，自得依民法第179條前段之規定，請求相當於
    租金之不當得利（最高法院61年台上字第1695號判例意旨參
    照）。查兩造先前就系爭土地締結土地租賃契約書，約定每
    年租金各按當年度申報地價八折後之4%計收，97年1月1日至
    97年2月29日租金計34,332元等情，有該土地租賃契約書可
    憑（見本院卷20頁），亦即兩造約定系爭土地每月租金為
    17, 166元，另原告訴訟代理人亦自陳：被告甲○○○自40
    幾年即支付此計算方式之租金予原告等語（見卷177頁），
    是基於契約自由原則，本院認被告等無權占有系爭土地使被
    告因此所受利益及原告所受之損害，自應以此兩造已合致之
    租金數額為據，原告主張應依土地法相關規定計算之，尚屬
    無據。
七、綜上所述，原告本於所有物返還請求權、所有物妨害排除請
    求權、不當得利、侵權行為等法律關係，請求塗銷系爭地上
    權登記，被告徐文娟即哈樂泡沫紅茶店應遷出系爭房屋，被
    告甲○○○應將系爭房屋拆除，並將系爭土地返還予原告，
    及被告甲○○○應自97年3月1日起至返還前開系爭土地日止
    ，被告徐文娟即哈樂泡沫紅茶店應自97年3月1日起至遷出系
    爭房屋日止，按月連帶給付原告新台幣17,166元，為有理由
    ，應予准許，逾此部分請求，為無理由，應予駁回。
八、兩造均陳明願供擔保，聲請宣告假執行及免為假執行，就如
    主文第2、3、4項原告勝訴部分，核無不合，爰各酌定相當
    擔保金額准許之。另如主文第1項所示部分，為命被告甲○○○為意思表示之判決，係國家機關本於判決為強制執行以
    外之行為，依其性質須待判決確定始能為之，判決確定前殊
    無強制執行以外之執行可言，實無宣告假執行之必要；又至
    原告敗訴部分，其訴既經駁回，其假執行之聲請亦失所附麗
    ，此二部分應併予駁回。
九、本件事證已臻明確，兩造其餘攻擊防禦方法及未經援用之舉
    證，經本院詳加審酌後，認與判決結果不生影響，爰不一一
    論述，併此敘明。
結論：原告之訴為一部有理由、一部無理由，爰判決如主文。
中    華    民    國    98    年    1     月    22    日
                  民事庭法  官  李媛媛
以上正本係照原本作成。
對於本件判決如有不服，應於收受送達後20日內向本院提出上訴
書狀，敘述上訴之理由，上訴於臺灣高等法院，並按他造當事人
之人數附具繕本。
中    華    民    國    98    年    1     月    22    日
                        書記官  黃錫煒


司法院資訊處製作；財團法人民間司法改革基金會備份。
